【裁判字號】    91,訴,699
【裁判日期】    950331
【裁判案由】    返還不當得利等
【裁判全文】
臺灣士林地方法院民事裁定               91年度訴字第699號
原      告  台灣基督長老教（台北市北投區○○○路）北投教
            會
法定代理人  己○○
訴訟代理人  簡安頓律師
被      告  壬○○○
            丁○○
            辛○○
            庚○○
            北投清江路北投教會.
法定代理人  戊○○○○○(即吳.
共      同
訴訟代理人  洪貴參律師
共      同
複  代理人  丙○○
上列當事人間請求返還不當得利等事件，本院裁定如下：
    主  文
原告之訴及假執行之聲請均駁回。
訴訟費用由原告負擔。
    理  由
一、按原告無當事人能力，法院應以裁定駁回之，觀諸民事訴訟
    法第249 條第1 項第3 款規定自明。次按非法人團體，設有
    代表人或管理人者，有當事人能力，民事訴訟法第40條第3
    項定有明文，而所謂非法人團體應包括非法人社團及非法人
    財團，亦為院字第1926號號解釋所肯認；且具當事人能力之
    非法人團體必須有一定之名稱及事務所或營業所，並有一定
    目的及獨立之財產，而設有代表人或管理人者始足當之（最
    高法院64年臺上字第2461號判例參照）。
二、經查：
  (一)原告主張其名稱為「台灣基督長老教（台北市北投區○○○
    路）北投教會」，於西元1876年創立，西元1912年建堂，地
    址設於台北市北投區○○○路一段71號，嗣因行政區調整，
    將71號改為77號現址。民國（下同）35年林再添牧師擔任第
    一任獨立堂會牧師為原告法定代理人，57年後由己○○牧師
    擔任至今，嗣因原告教會內有部分教友離去，竟在台北市○
    ○區○○路12號3 樓之1 另設立被告（北投清江路）北投教
    會，兩者為獨立團體單位，教會又稱小會屬類似團體之獨立
    機關，原告有一定目的及組織並每週舉行禮拜集會，有絕對
    的繼續性，有一定名稱，獨立財產，雖教會基地，各教會皆
    統一登記於教會財團法人名義，惟原告另有獨立財產之金錢
    收支明細，屬非法人團體。更於92年11月23日正式立案成立
    社團法人台北市北投基督長老教會，理事長即法定代理人為
    己○○。
  (二)查原告起訴狀雖以自陳其名稱為「台灣基督長老教（台北市
    北投區○○○路）北投教會」，惟依其提出之台灣基督長老
    教會北部教會大觀、收支明細表、照片、認證書、證明書、
    會員名單等影本（見本院卷第23、24、26、32、33、34頁）
    ，均署名為台灣基督長老教「會」北投教會，從無甲○○○
    ○○○○○○○之名稱出現，可見甲○○○○○○○○○○
    乃原告為提起本件訴訟所自行命名。其正確名稱應為台灣基
    督長老教「會」北投教會。而乙○○○○○○○○○○○係
    隸屬台灣基督長老教會總會下之一員，其行政管理權屬台灣
    基督長老教會台北中會，而財產管理權則歸財團法人北部基
    督長老教會，此由被告提出之台灣基督長老教會行政法、台
    灣基督長老教會一覽表（見本院卷第66至70、72、73頁）及
    原告於本院92年7 月3 日言詞辯論期日時自陳「所有不動產
    財產都登記在財團法人名下，不能登記在小會名下，因為教
    會統一規定在財團法人名下」可證。是事實上台北市北投區
    ○○○路一段77號住址，並無何原告所陳之甲○○○○○○
    ○○○○存在，至多僅能認為有過台灣基督長老教「會」北
    投教會存在。另原告甲○○○○○○○○○○所屬之教友、
    財產已於92年11月23日正式立案成立社團法人台北市北投基
    督長老教會，理事長即法定代理人為己○○之事實，為原告
    所自陳並有台北市人民團體立案證書、法人登記證書在卷可
    稽，是縱有原告主張之甲○○○○○○○○○○之類似團體
    曾存在過，亦僅為社團法人台北市北投基督長老教會之前身
    ，於社團法人台北市北投基督長老教會取得法人格後，原告
    甲○○○○○○○○○○之團體性格應已消滅，已無獨立存
    在目的，更難謂其尚有獨立之財產，自難認原告為具有當事
    人能力之非法人團體。甲○○○○○○○○○○之團體性既
    已不復繼續存在，原告仍持此不復繼續存在甲○○○○○○
    ○○○○為原告，據以提起本件訴訟，原告之起訴，自因欠
    缺當事人能力，而不合法，且該不合法亦無從補正，自應予
    裁定駁回。
三、依民事訴訟法第249 條第1 項第3 款、第95條、第78條，裁
    定如主文。
中    華    民    國    95    年    3     月    31    日
                  民事第一庭  法  官  陳靜芬
以上正本證明與原本無異。
如對本裁定抗告須於裁定送達後10日內向本院提出抗告狀。
中    華    民    國    95    年    4     月    3     日
                              書記官  陳秀蘭


司法院資訊處製作；財團法人民間司法改革基金會備份。
